【裁判字號】    97,上,98
【裁判日期】    970820
【裁判案由】    分割共有物
【裁判全文】
臺灣高等法院臺中分院民事判決            97年度上字第98號
上  訴  人  甲○○
            乙○○
共      同
訴訟代理人  楊盤江律師
被  上訴人  丙○○
訴訟代理人  何志揚律師
複  代理人  戊○○
            丁○○
上列當事人間請求分割共有物事件，上訴人對於民國96年12月31
日臺灣臺中地方法院96年度訴字第1251號第一審判決提起上訴，
本院於97年8月6日言詞辯論終結，判決如下：
    主  文
上訴駁回。
第二審訴訟費用由上訴人負擔。
    事實及理由
一、本件被上訴人主張：如原判決附表所示之坐落台中市西屯區
    ○○○段378等地號土地8筆（下稱系爭8筆土地）為被上訴
    人、上訴人甲○○及上訴人之被繼承人詹明雄所共有，應有
    部分如原判決附表所示。系爭8筆土地並無因物之使用目的
    ，或法令規定不能分割之情形，兩造對於系爭8筆土地亦無
    不分割之約定，惟就分割方法無法獲得協議。又原共有人詹
    明雄已於民國95年4月22日死亡，其中之繼承人詹建華、詹
    建寧拋棄繼承，是詹明雄就系爭8筆土地之應有部分各6分之
    1，應由其他繼承人即上訴人甲○○、乙○○繼承，上訴人
    甲○○、乙○○應就其等被繼承人詹明雄之應有部分辦理繼
    承登記以利分割。系爭378、377之1、377之2、377之3地號4
    筆土地固相臨可合併分割，然該4筆土地之面積合併僅83平
    方公尺，如按原物分割，被上訴人僅分得27.6平方公尺，上
    訴人乙○○分得之面積更少，根本無法搭建房屋，因此採變
    價分割之方法分割，對全體共有人始有利益。另系爭377之5
    地號土地之面積僅3平方公尺，亦採變價分割對全體共有人
    最為有利。又系爭312、312之1、312之2地號3筆土地雖相臨
    得為合併分割，然該3筆土地面積合併188平方公尺，如採原
    物分割，被上訴人雖得分得66.6平方公尺，但因系爭312之
    1、312之2地號2筆土地未臨道路，勢必另外預留道路用地，
    如此一來每人分得之土地更少，顯然不適合原物分割，以變
    賣分割之分割方法對全體共有人較為有利。訴之聲明：請求
    判決如原判決主文第一、二項所示。
二、上訴人則以：同意變價分割等語，資為抗辯。答辯聲明：駁
    回上訴人之訴。
三、原審審酌兩造提出之攻擊防禦方法後，判決上訴人甲○○、
    乙○○應就其等之被繼承人詹明雄所有如原判決附表所示系
    爭8筆土地之應有部分各3分之1，辦理繼承登記；兩造共有
    如原判決附表所示之土地應予變價分割，所得價金按被上訴
    人3分之1、上訴人甲○○2分之1、上訴人乙○○6分之1之比
    例分配。上訴人不服，提起上訴，於本院聲明：(一)原判決廢
    棄；(二)兩造共有系爭土地應予合併分割，分割方法如下：如
    附圖所示編號Ａ，312地號面積0.0082公頃，312之1地號面
    積0.0009公頃及312之2地號面積0.0001公頃分歸被上訴人丙
    ○○取得；編號Ｂ，312地號面積0.0096公頃、378地號面積
    0.0027公頃、377之1地號面積0.0014公頃、377之2地號面積
    0.0021公頃、377之3地號面積0.0021公頃、377之5地號面積
    0.0003公頃分歸上訴人乙○○、甲○○各按應有部分2分之1
    保持共有；(三)第一、二審訴訟費用由上訴人甲○○負擔3分
    之1，上訴人乙○○負擔3分之1；餘由被上訴人負擔。被上
    訴人於本院答辯之聲明：(一)上訴駁回；(二)第二審訴訟費用由
    上訴人負擔。
四、被上訴人主張系爭8筆土地原登記為被上訴人、上訴人甲○
    ○及上訴人之被繼承人詹明雄所共有，應有部分如原判決附
    表所示，系爭8筆土地並無因物之使用目的，或法令規定不
    能分割之情形，兩造對於系爭8筆土地亦無不分割之約定，
    惟就分割方法無法獲得協議；又原共有人詹明雄已於95年4
    月22日死亡，其繼承人為上訴人甲○○、乙○○、詹建華、
    詹建寧，其中詹建華、詹建寧已拋棄繼承，其餘之繼承人尚
    未就詹明雄就系爭8筆之應有部分3分之1辦理繼承登記等事
    實，業據其提出土地登記謄本、地籍圖謄本、繼承系統表及
    戶籍謄本為證（見原審卷第15至34頁），復為上訴人所不爭
    執，並經原審調閱95年度繼字第942號卷查明無訛，堪信被
    上訴人之主張屬實。
  (一)按各共有人得隨時請求分割共有物；但因物之使用目的不能
    分割或契約定有不分割之期限者，不在此限，民法第822條
    第1項定有明文。查系爭8筆土地並無因物之使用目的，或法
    令規定不能分割之情形，兩造對於系爭8筆土地亦無不分割
    之約定，惟就分割方法無法獲得協議，被上訴人請求分割系
    爭8筆土地，應予准許。
  (二)次按法院裁判分割共有物而以原物分配於各共有人時，係使
    共有關係變更為單獨所有，其性質為共有人間應有部分之交
    換，自屬處分行為，如係變賣共有物而以價金分配於共有人
    ，即係以處分共有物為分割之方法，均以共有人之處分權存
    在為前提，如果共有人就共有物並無處分權可資行使，法院
    即無從基此為裁判分割。換言之，分割共有物，性質上為處
    分行為，依民法第759條之規定，共有不動產之共有人中有
    人死亡時，於其繼承人未為繼承登記以前，自不得分割共有
    物。惟於本件訴訟中，請求已死亡共有人之繼承人辦理繼承
    登記，並合併請求對該等繼承人及其餘共有人為分割共有物
    之請求，不但符合訴訟經濟原則，亦與民法第759條及強制
    執行法第130條規定之旨趣無違（最高法院69年度台上字第
    1134號、69年度台上字第1012號判例參照）。查系爭8筆土
    地原共有人之一之詹明雄就系爭8筆土地有所有權應有部分3
    分之1，詹明雄已於95年4月22日死亡，其繼承人為上訴人甲
    ○○、乙○○，其等尚未就詹明雄之應有部分辦理繼承登記
    ，已如前述，是被上訴人聲明一訴請上訴人甲○○、乙○○
    應就其等被繼承人詹明雄就系爭8筆土地應有部分3分之1辦
    理繼承登記，應予准許。
  (三)按共有物之分割方法，不能協議決定者，法院得因任何共有
    人之聲請，命以原物分配於各共有人，或變賣共有物，以價
    金分配於各共有人，民法第824條第2項定有明文。又共有物
    分割之方法，須先就原物分配，於原物分配有困難時，始予
    變賣，以價金分配於各共有人（最高法院51年度台上字第
    271號判例參照）。再者，法院就共有物所定之分割方法，
    分配原物與變賣之而分配價金，孰為適當，有自由裁量之權
    ，不受任何共有人主張之拘束（最高法院29年上字第1792號
    判例參照）。準此，請求分割共有物之訴，法院應依民法第
    824條第2、3項之規定，斟酌共有人之意願，共有物之性質
    、經濟效益及全體共有人之利益，為公平適當之分配。系爭
    8筆土地經本院及原審會同兩造及地政人員勘驗、測量結果
    ：系爭312、312之1、312之2地號土地雜草叢生，位於農業
    試驗所土地與臺中市○○路商店之間，未臨馬路；系爭378
    地號土地未臨道路，部分土地遭占用搭建鐵皮屋；系爭377
    之1、377之2、377之3及377之5地號土地臨臺中港路，其中
    系爭377之1、377之3地號土地部分遭占用搭建建物，其位置
    面積詳如原判決附圖所示，且有現場照片、勘驗筆錄、複丈
    成果圖附卷可稽。查系爭312、312之1、312之2及378地號土
    地均未臨道路，以變價分割為宜；系爭378、377之1、377之
    2、377之3地號4筆土地固面臨臺中港路，且互相毗臨而可合
    併分割，然該4筆土地之面積合併僅83平方公尺，如以原物
    分割，被上訴人僅分得27.6平方公尺，上訴人乙○○分得之
    面積為13.8平方公尺，將不利於其使用；系爭377之5地號土
    地之面積僅3平方公尺，未與其他系爭土地相臨，亦採變價
    分割對全體共有人有利。再者，兩造於原審均同意變價分割
    （見原審卷第116頁倒數第9列），而系爭土地8筆分散，並
    未全部集中，臨台中市○○路土地價值高，臨內地土地價值
    低，難以分配，是本院認以變價分割方式分割系爭8筆土地
    ，應屬妥適。
  (四)上訴人上訴本院後雖提出如後附圖所示之分割方案，主張系
    爭土地應合併分割，其分割方法即將如附圖所示編號Ａ之
    312地號面積0.0082公頃，312之1地號面積0.0009公頃及312
    之2地號面積0.0001公頃分歸被上訴人丙○○取得；編號Ｂ
    之312地號面積0.0096公頃、378地號面積0.0027公頃、377
    之1地號面積0.0014公頃、377之2地號面積0.0021公頃、377
    之3地號面積0.0021公頃、377之5地號面積0.0003公頃分歸
    上訴人乙○○、甲○○各按應有部分2分之1保持共有等語。
    惟查：(一)上訴人訴訟代理人於原審同意變價分割，有原審96
    年12月27日言詞辯論筆錄在卷可查（見原審卷第116頁倒數
    第9列），其事後主張如後附圖之分割方案，有違反誠信及
    禁反言原則，顯非法之所許。(二)再按分割共有物之訴，係就
    同一共有關係之共有物，予以分割，使共有人各就共有物之
    一部分單獨取得所有權之形成訴訟。故數共有物，除依其性
    質及其共有人與應有部分均相同，並經共有人全體同意者外
    ，尚難認其得為合併分割（最高法院85年度台上字第2595號
    判決參照）。本件系爭8筆土地為兩造所共有，其共有人及
    應有部分固屬相同，惟數筆土地合併分割，理論上為數筆土
    地合併後再予分割，故合併分割必須數筆土地同一地段，地
    界相連，使用分區，使用性質均相同之土地始得為之，此觀
    諸83年10月17日修正之地籍圖測量實施規則第241條、第242
    條規定甚明。本件被上訴人主張變價分割，並未同意系爭8
    筆土地全部合併分割，已有未合，且依被上訴人所提出之地
    籍圖謄本所示系爭312、312之1、312之2地號3筆土地位於北
    方，地界固相連（合稱Ｃ區塊），另378、377之3、377之2
    、377之1地號4筆土地位於中間，地界亦相連（合稱Ｄ區塊
    ），但377之5地號土地單獨位於中西方，與前揭Ｃ、Ｄ區塊
    土地各自分離，而不相連，此有地籍圖謄本一件在卷可稽（
    見原審卷第31頁）及台中市中興地政事務所97年5月26日土
    地複丈成果圖一件可參（即如後附圖），依前揭說明，自不
    得合併分割；(三)況上訴人所提方案就兩造分得土地價值而言
    ，本件台中市○○路道路位於西南方，參酌土地登記謄本所
    載公告土地現值（見原審卷第15頁以下），上訴人主張臨台
    中市○○路之價值高土地，即312地號編號Ｂ面積0.0096公
    頃、378地號面積0.0027公頃、377之1地號面積0.0014公頃
    、377之2地號面積0.0021公頃、377之3地號面積0.0021公頃
    、377之5地號面積0.0003公頃分歸上訴人乙○○、甲○○共
    同取得，而臨內地之其餘土地，價值較低，卻主張分歸被上
    訴人取得，顯不公允。是上訴人主張將系爭8筆土地合併分
    割之方案，並非正當，自不可採。
五、綜上所述，本件被上訴人主張為發揮系爭8筆土地之最高經
    濟上利用價值，徹底消滅共有關係，其提出之變價分割方案
    ，對兩造較為有利，且系爭8筆土地採變賣之方式，將所賣
    得之價金依共有人之應有部分比例，分配予兩造取得，符合
    公平、妥適、合理原則。上訴人所主張之分割方案，為無可
    取。從而，被上訴人本於民法第824條第2項第2款規定，請
    求上訴人辦理繼承登記及以變價分割共有物，並按兩造應有
    部分之比例，將變賣所得價金分配被上訴人3分之1、上訴人
    甲○○2分之1、上訴人乙○○6分之1，為有理由，應予准許
    。是則原審判命上訴人應就系爭8筆土地辦理繼承登記及以
    變價分割共有物，於法並無違誤。上訴意旨指摘原判決不當
    ，求予廢棄改判，為無理由，應駁回其上訴。
六、本件事證已臻明確，兩造其餘攻擊防禦方法與舉證，核與判
    決結果無影響，爰不逐一論述，附此敘明。
七、據上論結，本件上訴為無理由，依民事訴訟法第449條第1項
    、第78條、第85條第1項前段，判決如主文。
中    華    民    國    97    年    8     月    20    日
                  民事第五庭    審判長法  官  林陳松
                                      法  官  鄭金龍
                                      法  官  王重吉
以上正本係照原本作成。
如對本判決上訴，須於收受判決送達後20日內向本院提出上訴書
狀，其未表明上訴理由者，應於提出上訴後20日內向本院提出上
訴理由書（須按他造人數附具繕本）。
上訴時應提出委任律師為訴訟代理人之委任狀。具有民事訴訟法
第466條之1第1項但書或第2項之情形為訴訟代理人者，另應附具
律師及格證書及釋明委任人與受任人有該條項所定關係之釋明文
書影本。
                                      書記官  林玉惠
中    華    民    國    97    年    8     月    20    日
                                                      Ｍ


司法院資訊處製作；財團法人民間司法改革基金會備份。
